【裁判字號】    98,上更(一),19
【裁判日期】    990421
【裁判案由】    所有權移轉登記
【裁判全文】
臺灣高等法院高雄分院民事判決        98年度上更(一)字第19號
上  訴  人  乙○○
訴訟代理人  黃金龍律師
被上訴人    甲○○
訴訟代理人  何俊墩律師
上列當事人間請求所有權移轉登記事件，上訴人對於民國97年3
月20日臺灣高雄地方法院96年度重訴字第199 號第一審判決提起
上訴，經最高法院第一次發回更審，本院於99年4 月7 日言詞辯
論終結，判決如下：
    主  文
上訴駁回。
第二審及發回前第三審訴訟費用由上訴人負擔。
    事 實 及 理 由
一、被上訴人起訴主張：
  (一)兩造與原審共同被告洪宗榮（未據上訴，已告確定）為兄弟
    關係，於民國48年12月23日、60年6 月9 日、61年4 月21日
    分次以家產成立裕榮企業股份有限公司（下稱裕榮企業公司
    ）、裕榮食品股份有限公司（下稱裕榮食品公司）及裕台冷
    凍食品股份有限公司（下稱裕台公司），設立當初均由被上
    訴人擔任負責人。兩造於73年12月17日就歷來以上開3 公司
    之獲利所購置如附件所示土地，達成分產協議，被上訴人就
    各筆土地分得應有部分43% ，並取得裕榮企業公司及裕台公
    司之經營權，上訴人就各筆土地分得應有部分29% ，並取得
    裕榮食品公司之經營權，且保有裕榮企業公司之若干股份，
    洪宗榮就各筆土地則分得應有部分28% ，且保有各公司之若
    干股份。
  (二)而如附件編號(一)所示，坐落高雄市○○區○○段3375地號、
    3387地號，面積分別為652 平方公尺、110 平方公尺等2 筆
    土地（下合稱系爭土地），重劃前係同區○○段260-1 地號
    土地（下稱大港段260-1 號土地）之一部分，於66年9 月20
    日重劃後，信託登記在上訴人、洪宗榮及訴外人即被上訴人
    次子洪春麟名下；上訴人登記之應有部分為0000000/000000
    0 （約36.94%），洪宗榮登記之應有部分為0000000/000000
    0 （約35.67%），洪春麟登記之應有部分則為0000000/0000
    000 （約27.39%）。73年12月17日分產後，被上訴人確定取
    得系爭土地應有部分43% ，惟因兩造及洪宗榮原公同共有之
    財產甚多，為增值稅等考量，未急於辦理所有權移轉登記，
    而相互就登記於他方名下之財產成立默示信託登記契約。被
    上訴人就登記在伊次子洪春麟名下之應有部分不足43% 者，
    即約15.61%（43%-27.39%=15.61% ）部分，信託登記在上訴
    人名下之應有部分為639761/0000000（即7.94 %），信託登
    記在洪宗榮名下之應有部分為617700/0000000（即7.67% ）
    。
  (三)詎頃經被上訴人多次口頭向上訴人請求辦理上開差額應有部
    分之所有權移轉登記，惟上訴人、洪宗榮均置之不理。爰以
    起訴狀繕本之送達，向上訴人為終止信託登記關係之意思表
    示，並依信託契約終止後之信託物返還請求權，聲明求為判
    決上訴人應將系爭土地應有部分各639761/0000000移轉登記
    予被上訴人。（原審判命洪宗榮將系爭土地應有部分各6177
    00/0000000之所有權移轉登記予被上訴人，未據洪宗榮上訴
    ，已告確定）。
二、上訴人則以：大港段260-1 號土地之購地資金，係裕榮企業
    公司將盈餘分配予股東，各股東再出資合購，並依各人出資
    比例受登記應有部分，並無被上訴人所稱大港段260-1 號土
    地係以裕榮企業公司未分配盈餘所購買，或兩造嗣後就該筆
    土地另有分產協議等情事，是兩造間並無成立信託關係之餘
    地；退步而言，縱如被上訴人所主張兩造於73年12月17日就
    系爭土地有分產協議，惟被上訴人基於此契約之請求權自73
    年12月17日即可行使，被上訴人迨至96年1 月26日始提起本
    件訴訟，已逾民法第125 條所定之15年時效期間等語，資為
    抗辯。
三、原審經審理後，為上訴人敗訴之判決，上訴人不服，提起上
    訴，並於本院聲明：(一)原判決關於上訴人部分廢棄；(二)上開
    廢棄部分，被上訴人在第一審之訴駁回；(三)訴訟費用由被上
    訴人負擔。被上訴人則於本院聲明：(一)上訴駁回；(二)訴訟費
    用由上訴人負擔。
四、兩造不爭執事項：
  (一)兩造為兄弟關係，於48年12月23日、60年6 月9 日、61年4
    月21日分次以家產成立裕榮企業公司、裕榮食品公司及裕台
    公司，設立當初均由被上訴人擔任負責人。
  (二)系爭土地重劃前為大港段260-1 號土地之一部分。59年5 月
    20日購入大港段260-1 號土地時，登記之所有權人為上訴人
    、被上訴人之次子洪春麟、洪宗榮，應有部分依序為29% 、
    43% 、28% ；嗣於64年10月29日，上訴人應有部分中之0000
    000.25/00000000 、洪春麟應有部分中之0000000/00000000
    、洪宗榮應有部分中之0000000/ 00000000 以買賣為原因移
    轉登記予訴外人吳玉柱、陳茂盛、林歐洲等3 人；復於64年
    11月28日，洪春麟應有部分中之0000000/00000000以買賣為
    原因移轉登記予訴外人連武男、朱美怜、李榮昌、劉月娥等
    4 人。至此，上訴人登記之殘存應有部分為0000000/000000
    00、洪春麟登記之殘存應有部分為0000000/00000000、洪宗
    榮登記之殘存應有部分為0000000/00000000。而後，大港段
    260-1 號土地於64至66年間辦理都市土地重劃，於重劃後分
    割調整為大港段4 小段2203號、2827號、2833號、2834號、
    2835號、3375號、3387號等7 筆土地（其中3375、3387即系
    爭土地），系爭土地於66年9 月20日辦理重劃登記，均登記
    上訴人應有部分為0000000/0000000 、洪春麟應有部分0000
    000/0000000 、洪宗榮應有部分0000000/0000000 。
  (三)上訴人曾於73年12月間擬具切結書1 紙，記載：「立切結書
    人甲○○（即被上訴人）茲證明坐落高雄縣鳥松鄉○○○段
    37-195、37 -197 、37-557、37-937、37-590、37-365（以
    上6 筆即附件編號(四)所示土地）、37-589、37-560等8 筆土
    地，面積1644.392坪，另坐落高雄市○○段199 、199-2 、
    200 、200-2 、201 等5 筆土地（即附件編號(二)土地），面
    積611.9575坪購買伊時雖以立切結書人名義登記為所有權人
    ，但實際上胞弟乙○○（即上訴人）擁有29% 之所有權，洪
    宗榮擁有28% 之所有權，因此，立切結書人未得共有人乙○
    ○及洪宗榮之同意不得任意處分上開不動產，致損壞與共有
    人之權益。恐口無憑，特立本切結書為據」等語，經訴外人
    陳洪滿見證，並交予被上訴人簽名後，由上訴人收執。
  (四)上訴人前對被上訴人提起給付補償費之訴，依上開切結書，
    主張如附件編號(二)所示土地係其與被上訴人、洪宗榮3 人共
    同出資於61年11月間所購置，以被上訴人為登記名義人，上
    訴人有29% 的權利。該5 筆土地於78年間為高雄市政府所徵
    收，共發給補償費39,524,687元，而請求被上訴人給付11,4
    62,159元。經台灣高雄地方法院（下稱高雄地院）81年重訴
    字第176 號判決判命被上訴人給付11,181,580元本息，經本
    院82年重上字第8 號判決判命被上訴人再給付180,116 元本
    息確定。
  (五)上訴人前曾對被上訴人提起所有權移轉登記之訴，主張其就
    如附件編號(四)所示土地有29% 之所有權，信託登記在被上訴
    人名下，其終止兩造間就其中坐落高雄縣鳥松鄉○○○段37
    -195、37-590、37-937地號等3 筆土地（重測後分別變更為
    同鄉○○段275 、307 、276 地號）之信託契約，請求被上
    訴人移轉所有權登記，並提出被上訴人出具之上開切結書為
    憑。經高雄地院82年度重訴字第91號及本院82年度重上字第
    61號判決判命被上訴人應將坐落高雄縣鳥松鄉○○段275 、
    307 及276 地號等3 筆土地，應有部分29% 協同辦理所有權
    移轉登記予上訴人確定。
  (六)若被上訴人之請求有理由，上訴人就系爭土地應返還之應有
    部分各為639761/0000000。
五、兩造爭點：
  (一)被上訴人請求上訴人返還系爭土地各應有部分中之639761/0
    000000 ，是否罹於消滅時效？
  (二)兩造間就系爭土地關於登記為上訴人應有部分中之639761/0
    000000，有無信託登記關係存在？
六、被上訴人請求上訴人返還系爭土地各應有部分中之639761/0
    000000，是否罹於消滅時效？
    按請求權，因15年間不行使而消滅；又消滅時效，自請求權
    可行使時起算，民法第125 條、第128 條前段定有明文。再
    按，委託人必待信託關係消滅後，始得請求返還信託財產，
    故信託財產之返還請求權消滅時效，應自信託關係消滅時起
    算（最高法院67年度台上字第507 號判例意旨參照）。本件
    被上訴人主張伊自73年12月17日協議分產後，就系爭土地應
    有部分中之639761/0000000，即與上訴人成立默示信託登記
    關係，爰以本件起訴狀繕本之送達為終止信託登記關係之意
    思表示，並依信託登記關係終止後之信託物返還請求權，請
    求上訴人將系爭土地關於上開應有部分之所有權移轉登記予
    被上訴人。而本件起訴狀繕本係於96年3 月14日送達於上訴
    人，有送達證書附於原審卷可稽（雄調字卷第61頁），是被
    上訴人所主張兩造間之信託登記關係，於96年3 月14日始因
    終止而消滅，則被上訴人之信託物返還請求權自96年3 月15
    日起始得行使，而被上訴人以本件訴訟行使此項權利，揆諸
    前揭說明，自未罹於消滅時效。上訴人雖主張被上訴人之信
    託物返還請求權，應自被上訴人所謂信託登記關係（上訴人
    否認兩造間有此法律關係）存在之始點即73年12月17日即得
    行使，消滅時效應自該時起算，故被上訴人之信託物返還請
    求權已罹於消滅時效等語。惟被上訴人主張兩造間就系爭土
    地上開應有部分之信託登記關係，係於73年12月17日始成立
    ，衡情被上訴人在此之前不可能對上訴人為終止信託登記關
    係之意思表示，是被上訴人於73年12月17日自不可行使信託
    物返還請求權，消滅時效期間無從自該時起算。從而，上訴
    人主張被上訴人之信託物返還請求權已罹於消滅時效云云，
    顯無足採。
七、兩造間就系爭土地關於登記為上訴人應有部分中之639761/
    0000000，有無信託登記關係存在？
    按台灣之家產自清朝以降即屬父祖子孫所構成家屬之公同共
    有，日本割據後，社會制度並未立即改變，仍維持家產制度
    。又兩造為兄弟關係，於48年間以家產成立裕榮企業公司、
    、裕榮食品公司及裕台公司，亦為兩造所不爭。被上訴人主
    張系爭土地重劃前之大港段260-1 號土地係兩造與洪宗榮以
    家族公司盈餘所購置，為兩造與洪宗榮公同共有之財產，系
    爭土地於66年間重劃完成後登記為上訴人、被上訴之次子洪
    春麟及洪宗榮所有，73年12月17日兩造與洪宗榮協議分產後
    ，被上訴人確定分得系爭土地應有部分43% ，惟僅登記應有
    部分0000000/0000000 ，其中不足之639761/0000000係信託
    登記在上訴人名下等情，為上訴人所否認，並辯稱：大港段
    260-1 號土地之購地資金，係裕榮企業公司將盈餘分配予股
    東，各股東再出資合購，並依各人出資比例受登記應有部分
    ，並非公同共有之財產，嗣後亦無可能再為分產協議等語。
    經查：
  (一)被上訴人就其主張系爭土地係兩造與洪宗榮公同共有之財產
    ，3 方於73年12月17日協議分產，由其確定取得系爭土地應
    有部分43% 之事實，業據提出經洪宗榮簽署之承認書1 紙為
    證（即附件），並經證人即前裕榮企業公司會計兼總務林清
    忍於原審證稱：伊於53年進入裕榮企業公司，沒多久兩造之
    父洪振茂即因重病過世，伊在74年下半年離開裕榮企業公司
    ，主要工作係擔任會計、總務，也包含土地資料等事務；附
    件之承認書是伊寫的，大約在73年、74年間，當時伊在裕榮
    企業公司工作，被上訴人係董事長，被上訴人表示兄弟3 人
    已談好分配好財產，所以叫伊寫這份明細表，伊即根據他們
    的財產狀況及資料寫這份承認書；伊寫好之後，應該是交給
    洪宗榮，因為甲○○及洪宗榮的辦公室是在一起，洪宗榮簽
    完名字之後就交給甲○○；53年底伊到職時，上訴人就已擔
    任總經理，但大約66年以後，上訴人就沒有在裕榮企業公司
    了，他在外面經營裕榮食品公司；（土地）當初被上訴人買
    進來之後，是如何登記的伊不清楚，不管當時登記的持分比
    例為何，以後都是按照承認書所寫的比例作分配；承認書中
    關於灣子內段（即附件編號(三)土地）之實際持分比例記載並
    非43% 、29% 、28% ，是因這10筆土地的權利人，除兩造之
    外，還有余縛及陳洪滿，要扣掉他們2 個人的持分之後，再
    把剩下的持分按照43% 、29% 、28 %的比例去乘，乘出的結
    果才是承認書上面所記載兩造的實際持分比例等語明確（原
    審卷第242-245 頁）。以該證人作證時與兩造並無親戚或僱
    傭關係，且係製作該承認書之人，對於作成該承認書之經過
    證述甚詳，所言自屬可採。
  (二)參以，洪宗榮於原審委由訴訟代理人即其女兒洪維芬陳稱：
    （法官提示：承認書當時所書寫之原因為何？）祖父去世之
    後，兩造有此約定，分配比例甲○○（即被上訴人）是43%
    、我父親（即洪宗榮）是28% 、上訴人是29% 比例分配；承
    認書是我父親（指洪宗榮）簽的等語（原審卷第153 頁）。
    職是，倘系爭土地非為兩造與洪宗榮公同共有之財產，嗣並
    經3 方協議分產，衡情洪宗榮當不可能於上開承認書簽署、
    承認。至上訴人雖抗辯稱：洪宗榮所為協議分產或分配比例
    等不利於伊之陳述，依民事訴訟法第56條第1 款規定，對伊
    不生效力等語。惟洪宗榮係於本件訴訟之前即已簽署上開承
    認書，承認分產協議之結論，並非迨至本件訴訟中始自認該
    項事實。且在必要共同訴訟，共同訴訟人中一人之行為，不
    利於共同訴訟人者，其效力不及於全體，固為民事訴訟法第
    56條第1 項第1 款所明定，然法院如以共同訴訟人中一人之
    陳述，為其認定事實得心證之訴訟資料，仍為法之所許。是
    洪宗榮於原審所自認其與兩造曾協議分產及分產比例之上述
    各情，本院自得採為認定事實得心證之訴訟資料。
  (三)再者，上訴人曾於73年12月間擬具切結書1 紙（見原審卷第
    126 頁），記載附件編號(二)、(四)之土地購買時雖登記為被上
    訴人名義，但實際上上訴人、洪宗榮各擁有29% 、28% 之所
    有權等詞，經訴外人即兩造姐妹陳洪滿見證，並交予被上訴
    人簽名後，由上訴人收執；上訴人嗣依該切結書，先後於81
    年、82年間，訴請被上訴人給付附件編號(二)土地之徵收補償
    費相當於29% 之金額及移轉附件編號(四)土地中鳥松鄉○○○
    段37-195、37-590、37-937地號等3 筆土地（重測後分別變
    更為同鄉○○段275 、307 、276 地號）之所有權應有部分
    29% ，均經獲取勝訴判決確定（見原審雄調字卷第38-49 、
    95-116頁），亦為兩造所不爭。由是，以上開切結書簽立之
    時間、其內所載財產分配比例，與被上訴人所主張且為洪宗
    榮所自認之分產時點及分產比例相若，且洪宗榮並簽署前揭
    承認書承認系爭土地及附件編號(三)土地亦依同一比例分產，
    益見系爭土地確係兩造與洪宗榮公同共有之財產，3 方並曾
    於73年12月17日協議以上開比例分產。
  (四)至上訴人雖辯稱系爭土地重劃前之大港段260-1 號土地，係
    裕榮企業公司將盈餘分配予股東，各股東再出資合購，並依
    各人出資比例受登記應有部分，並非公同共有之財產等語。
    惟大港段260-1 號土地於59年5 月20日購入時，登記之所有
    權人為上訴人、被上訴人之次子洪春麟、洪宗榮，應有部分
    依序為29% 、43% 、28% 等情，固為兩造所不爭。然上訴人
    並未能舉證證明裕榮企業公司於當時曾分配盈餘予股東，各
    股東各別出資合購260-1 號土地，並按出資比例登記所有權
    應有部分等情。又洪宗榮於原審並不爭執系爭土地係公同共
    有之財產，已如前述。是上訴人前揭所辯，自無可取。
  (五)據上，堪認被上訴人所主張系爭土地係以家族公司盈餘所購
    置，為其與上訴人、洪宗榮公同共有之財產，3 方於73年12
    月17日協議分產，被上訴人、上訴人、洪宗榮各分得系爭土
    地應有部分43% 、29% 、28% ，係屬真實。復者，上訴人係
    於81、82年間始訴請被上訴人給付補償費或移轉土地所有權
    應有部分，距上述分產協議之時已有8 、9 年，且上訴人於
    該2 事件中均主張兩造間就附件編號(二)、(四)之土地係存有信
    託關係，亦敘如前。執此，足認被上訴人主張因兩造與洪宗
    榮間原公同共有之財產甚多，其等因故未急於依分產協議辦
    理所有移轉登記，相互間就登記於他方名下之財產默示成立
    信託登記契約，係屬信而有徵。從而，堪認兩造間就系爭土
    地關於登記為上訴人應有部分中之639761/0000000，確有信
    託登記關係存在。
八、綜上所述，被上訴人主張兩造間就系爭土地登記為上訴人應
    有部分中之639761/0000000有信託登記關係存在，係屬可採
    。被上訴人既以本件起訴狀繕本之送達為終止兩造間信託登
    記契約之意思表示，並經上訴人收受，兩造間之信託登記關
    係已告消滅，是則，被上訴人本於信託物返還請求權，請求
    上訴人將系爭土地應有部分各639761/0000000移轉登記予被
    上訴人，為有理由，應予准許。原審判命上訴人如數移轉系
    爭土地上開應有部分之所有權予被上訴人，於法並無違誤。
    上訴意旨指摘原判決不當，求予廢棄改判，為無理由，應予
    駁回其上訴。
九、兩造其餘攻擊防禦方法，無礙本件勝負之判斷，爰不一一論
    敘，附此敘明。
十、據上論結，本件上訴為無理由，依民事訴訟法第449 條第1
    項、第78條，判決如主文。
中    華    民    國    99    年    4     月    21    日
                            民事第三庭
                                審判長法官  張國彬
                                法      官  吳登輝
                                法      官  甯  馨
以上正本證明與原本無異。
如對本判決上訴，須於判決送達後20日內向本院提出上訴狀，其
未表明上訴理由者，應於上訴後20日內向本院提出上訴理由書（
均須按他造當事人之人數附繕本）。上訴時應提出委任律師或具
有律師資格之人之委任狀，並依附註條文規定辦理。
中    華    民    國    99    年    4     月    21    日
                                書  記  官  施耀程
附註：
民事訴訟法第466 條之1 ：
對於第二審判決上訴，上訴人應委任律師為訴訟代理人，但上訴
人或其法定代理人具有律師資格者，不在此限。
上訴人之配偶、三親等內之血親、二親等內之姻親，或上訴人為
法人、中央或地方機關時，其所屬專任人員具有律師資格並經法
院認適當者，亦得為第三審訴訟代理人。
第1 項但書及第2 項情形，應於提起上訴或委任時釋明之。

司法院資訊處製作；財團法人民間司法改革基金會備份。
